臺灣臺北地方法院民事判決　　　　　　　95年度訴字第4291號
原　　　告　丙○○
訴訟代理人　林聖鈞律師
被　　　告　乙○○
訴訟代理人　甲○○
訴訟代理人　邱俊哲律師
上列當事人間返還買賣價金事件，本院於九十六年一月三十日言
詞辯論終結，判決如下：
    主  文
原告之訴及其假執行之聲請均駁回。
訴訟費用由原告負擔。
    事實及理由
一、原告主張：
  (一)原告於民國（下同）80年2月13日與被告乙○○簽訂不動產
    買賣契約（下稱系爭買賣契約），約定由原告以每坪新台幣
    （下同）9000元計算買受被告座落於台北市○○區○○段一
    小段297地號土地及297之1地號土地各10分之1之持分，面積
    約348坪（下稱系爭土地），總價為3,130,000元。詎原告依
    系爭契約第3條第1款、第2款約定，於80年2月13日支付第1
    期款新台幣（下同）500,000元，於80年4月17日收受第2期
    款1,000,000，被告另於80年7月11日向原告請求預先支付第
    三期款100,000元，原告共已給付被告土地買賣價金1,600,
    000元，惟多年來被告時常藉故拖延，或主張變更原約定條
    件要求原告繳納土地增值稅等，卻未曾備齊證件開始辦理過
    戶手續。嗣經原告於95年1月20日以存證信函函請被告於文
    到10日內依約辦理過戶手續，被告置之未理，原告遂於95年
    2月6日再度發函予被告祈求於95年2月10日前完成移轉登記
    ，否則自95年2月10日起解除系爭買賣契約，惟上開函達迄
    今，被告並未辦理所有權之移轉登記。查契約當事人之一方
    因他方遲延給付而定期催告其履行時，同時表明如於期限內
    不履行，契約即解除，係附有停止條件之解除契約之意思表
    示，如他方當事人未依限履行，則條件成就，即發生解除契
    約之效力，無須另為解除契約之意思表示（最高法院87年度
    台上字第564號判決要旨可資參照），本件被告未於95年1月
    20日存證信函到達後10日內辦理移轉登記已構成給付遲延，
    又原告於95年2月6日再度要求被告應開始辦理移轉登記，並
    表示若於5日內不辦理相關程序，即於95年2月10 日解除系
    爭契約，衡諸上開說明，系爭契約應於95年2月10 日合法解
    除。依系爭契約第10條約定：「本約簽訂後，倘甲方不買或
    不按約定日期付款時，願將既付價款全部由乙方無條件沒收
    ，抵作違約金外，並即解除本約；如乙方不賣或不照約履行
    應盡義務時，亦應將已收價款如數退還甲方外，另加賠償所
    收價款同額之損害金與甲方後…」，本件既因被告拒不依約
    履行移轉登記之義務，原告並已解除系爭買賣契約，依據前
    揭契約約定，於被告不按約履行義務之場合，被告應返還原
    告已收之買賣價金即1,600,000元，並得於解約後依上開規
    定請求給付損害額預定之違約金1,600,000元。並聲明：(1)
    被告應給付原告3,200,000元及自支付命令送達翌日起至清
    償之日止按年息百分之5計算之利息。(2)願供擔保聲請宣告
    假執行。
  (二)對被告抗辯所為之陳述：
    (1)系爭買賣契約書第5條第2項約定「有關買賣時發生之土地
      增值稅歸乙方（按：即被告）負擔，各不得推諉。」現被
      告竟片面指稱原告應負擔土地增值稅，實為無據。
    (2)兩造於成立買賣契約後，被告收受各期價金卻未盡所有權
      移轉登記義務，復因被告一直藉故拖延移轉時程，系爭合
      約簽訂歷經2年後，在原告要求擔保下，原告82年3月18
      日始在買賣標的物即地號297、297之1號土地上設定抵押
      權（參原證四、證五），設若原告應負擔土地增值稅，則
      一切契約履行義務（包括價金及土地增值稅）皆歸由原告
      負擔，則原告何需設定抵押權擔保被告履約？被告又豈有
      同意原告設定抵押權之可能？足見係因被告有所不為，致
      使原告有所為。有鑑於此，被告於訴訟上主張其不須負擔
      土地增值稅，不足採信。
    (3)被證一原告同意負擔增值稅之承諾書，其上原告之簽名及
      印章雖與買賣契約書相同，然買賣契約書上買方及賣方之
      字跡均係由他人所代寫，當事人僅在下方捺指印，故被證
      一承諾書並非由原告本人簽名蓋章，被告應舉證證明上開
      承諾書之真正。
二、被告則以下列等語置辯：
  (一)緣兩造間確於80年2月13日就座落台北市○○區○○段一小
    段第297、297-1地號土地簽訂系爭買賣契約，就被告所有上
    開土地共11,524平方公尺持分柒佰分之柒拾共348.61坪土地
    以每坪新台幣（以下同）9,000元、總價3,137,490元出賣予
    原告。雙方約定給付第二次款之同時應給付半數價金，第三
    期款於領取土地增值稅單時給付總價款百分之三十即941,24
    7元，餘款即總價款百分之二十於辦妥所有權移轉手續時給
    付。被告並依系爭契約第4條規定於上開第二次款給付之同
    時將辦理移轉登記所需之文件即所有權狀、戶口抄本、印鑑
    證明等文件交與原告。且有關權利人名義由原告指定，至於
    辦理移轉登記日期，則未指定（空白）（第6條）。由於買
    賣標的物為林地，非有自耕能力證明，不能辦理移轉登記，
    此為兩造所知悉。嗣原告為擔保其給付，兩造乃於民國82年
    8月13日就系爭買賣標的物設定本金最高限額抵押權11,063,
     000元。嗣土地法第30條於民國89年1月26日修正公布，原
    告就買賣標的物已得隨時為移轉登記。孰知原告或因土地無
    法整合，心生悔意，無意買受，竟遲至民國95年1月20日始
    函催辦理，並進而主張解除契約，要求加倍返還價金，顯無
    理由，合先敘明。
  (二)兩造約定系爭土地增值稅應由原告負擔（見被證一），而依
    系爭買賣契約第3條第3款之約定，原告於請求移轉登記前，
    應先領取土地增值稅單完稅，並於領取上開增值稅單之同時
    ，給付被告第三期價金941,247元，而被告業將辦理移轉登
    記所需文件，全數交與原告，原告僅需於領取增值稅單後，
    依約給付被告第三期款，即得逕自辦理過戶，其存證信函所
    謂「被告應於十日內完成移轉登記事宜」，誠不知其所指為
    何？究係原告已依約完稅，辦理移轉登記送件時，被告應配
    合何手續未依約配合，致遭退件而無法辦理？果若原告並未
    完稅，則被告如何配合辦理移轉登記？上開存證信函既未指
    示被告應如何配合辦理，逕謂被告未履行合約，顯不生催告
    之效力。
  (三)原告既有先為履行第三期價金給付之義務後，被告始有後續
    配合辦理移轉登記之義務，顯見遲延給付者為原告，依據民
    法第264條第1項所示，被告不負違約責任。並聲明：(1)原告
    之訴駁回。(2)如受不利判決，願供擔保請准宣告免為假執行
    。
三、兩造不爭執之事實：
  (一)兩造於80年2月13日簽訂系爭買賣契約，將被告所有系爭土
    地出賣予原告。雙方約定給付第2次款之同時應給付半數價
    金，第3期款於領取土地增值稅單時給付總價款百分之三十
    ，餘款即總價款百分之二十於辦妥所有權移轉手續時給付。
  (二)原告於80年2月13日支付第1期款500,000元，於80年4月17日
    收受第2期款1,000,000，並於80年7月11日支付100,000元，
    原告共已給付被告土地買賣價金1,600,000元。
  (三)被告於原告給付第2期款時，即依契約第4條規定交付辦轉登
    記所需之所有權狀、印鑑證明書、戶口抄本、委託書、聲請
    書、公定契約書、現值申報書等相關文件予原告。
  (四)因系爭土地尚未辦理過戶，故原告於95年1月20日以存證信
    函函請被告於文到10日內依約辦理過戶手續，被告置之未理
    ，原告遂於95年2月6日再度發函予被告祈求於95年2月10日
    前完成移轉登記，否則自95年2月10日起解除系爭買賣契約
    。
四、本院之判斷：
    原告主張其已解除系爭買賣契約，故被告應返還所受價金並
    給付同額之損害金，被告則以前詞置辯，是以本件爭點在於
    ：系爭買賣契約是否業經原告合法解除？經查：
  (一)系爭買賣契約第3條付款期限及移交不動產辦法約定：「(1)
    本約簽訂時，甲方應付給乙方價款之一部計新台幣伍十萬元
    正為定款，乙方亦即日親收足訖。餘款則照左列規定給付之
    。(2)第二次付款：約4月中旬總價款之百分之五十（含簽約
    金在內）。(3)領取土地增稅單新台幣總價款之百分之三十。
    (4)辦妥所有權移轉手續總價款之百分之二十。」，足見本件
    需於領取土地增值稅單、原告支付總價款百分之三十後，始
    得辦理所有權移轉登記。
  (二)查系爭買賣契約第5條第1項雖約定：「本買賣不動產所應繳
    之各種稅捐至辦妥所有權移轉手續前止概由乙方（即被告）
    負責繳清，翌日起即歸甲方負擔」，然原告於契約訂定後之
    80 年7月11日簽訂承諾書謂：「坐落台北市○○區○○路壹
    小段297、297-1增值稅由丙○○負擔，與乙○○無涉」，原
    告既承諾負擔增值稅，則依上開約定自應領取土地增值稅稅
    單、並支付第三期價金後，始得請求移轉所有權，原告未依
    上開約定繳交增值稅，此乃不可歸責於被告之事由，則原告
    解除系爭買賣契約，自屬無據。
  (三)原告雖辯稱上開承諾書非原告所簽訂云云，然當事人主張有
    利於己之事實者，就其事實有舉證之責，民事訴訟法第277
    條定有明文，本件被告所提系爭承諾書正本上之簽名及印文
    ，與系爭買賣契約書上原告簽名、及抵押權設定申請書上印
    文均相符等情，業經本院勘驗屬實（見本院96年1月4日言詞
    辯論筆錄），則被告對於系爭承諾書之真正已盡舉證之責，
    原告辯稱承諾書係偽造，自應由原告對偽造之事實負舉證責
    任，然原告僅空言辯稱承諾書係偽造，未見原告舉證以實其
    說，其辯解即不可採。
五、綜上所述，原告應繳納增值稅並給付第三期價金後始得請求
    被告移轉所有權，原告未領取增值稅單乃不可歸責於被告之
    事由，則原告以被告給付遲延解除系爭賣買契約，並不合法
    ，從而，原告依系爭買賣契約及民法第229條第2項前段、同
    條第3項、第254條之規定，請求被告給付3,200,000元，及
    自支付命令狀繕本送達翌日起至清償日止，按年息5﹪計算
    之利息，為無理由，應予駁回；原告受敗訴判決，其假執行
    之聲請即失所依據，應併予駁回。
六、本件為判決之基礎已臻明確，兩造其餘之陳述及所提其他證
    據，經本院斟酌後，認為均於判決之結果無影響，亦與本案
    之爭點無涉，自無庸逐一論述，併此敘明。
七、據上論結，本件原告之訴為無理由，依民事訴訟法第78條
    規定，判決如主文。
中　　華　　民　　國　　96　　年　　1 　　月　　30　　日
                  民事第五庭    法　官　蔡如琪
以上正本係照原本作成
如對本判決上訴，須於判決送達後20日內向本院提出上訴狀
中　　華　　民　　國　　96　　年　　1 　　月　　30　　日
                    　　　　　　書記官　劉寶鈴
